【裁判字號】    97,訴,308
【裁判日期】    980624
【裁判案由】    回復原狀
【裁判全文】
臺灣苗栗地方法院民事判決               97年度訴字第308號
原      告  乙○○
訴訟代理人  楊揚律師
被      告  甲○○
                      號
訴訟代理人  李震華律師
上列當事人間請求回復原狀事件，本院於民國98年6 月16日言詞
辯論終結，判決如下：
    主  文
原告之訴及假執行之聲請均駁回。
訴訟費用新臺幣壹萬伍仟捌佰伍拾元由原告負擔。
    事實及理由
一、原告起訴主張：
  (一)被告於民國94年間就其所有之苗栗縣竹南鎮○○段○○段23
    4 號地號土地（下稱234 地號土地）上，推出「博愛家族」
    社區預售房屋建築方案，原告於94年8 月間與之洽談，被告
    表示可於原告購買之土地特定範圍內，依法令允許建築之最
    大坪數，遵循原告之需求規劃設計，兩造遂於94年9 月8 日
    簽訂房屋及土地預定買賣契約書（下稱系爭房地契約），原
    告購買Ａ棟1 號1 戶，約定房屋價款新臺幣（下同）970 萬
    元，土地價款1,650 萬元，總價2620萬元，原告並已先於94
    年8 月17日交付簽約金150 萬元。嗣被告認議定之房屋設計
    成本剝蝕利潤，要求增加150 萬之價款，兩造對此未能達成
    協議，乃就同一社區之A2、A3房屋協商簽訂新約，惟亦未能
    達成意思表示合致，是原告認系爭房地契約業經兩造合意解
    除，曾於95年8 月間以不當得利為訴訟標的，訴請被告給付
    150 萬元，然經鈞院以95年度訴字第327 號判決認定系爭買
    賣契約並未合意解除而駁回，遞經臺灣高等法院臺中分院以
    97年度上易字第40號判決駁回上訴確定在案，基此，系爭買
    賣契約於上開判決確定日即97年5 月7 日應仍有效，原告由
    是限期催告被告依約開工，詎被告置之不理，且經原告查覺
    234 地號土地業已易手，被告顯無法於234 地號土地上興建
    房屋交付原告，故而致函主張解除契約，雙方互負回復原狀
    義務，為此依民法第259 條第1 款、第2 款規定訴請被告將
    受領之簽約金150 萬元附加自受領時起之利息一併返還。
  (二)對被告抗辯所為之陳述：
  1.被告雖稱其曾就系爭工程於95年11月間開工，惟徵之系爭A1
    房屋經兩造溝通設計，結構為RC造5 樓房屋，建築面積計74
    2.11平方公尺（約224.49坪），此有張仲良建築師製作之建
    築平面圖足憑，對照被告所提苗栗縣政府（95）栗商建竹建
    字第37號、第38號建造執照（下稱第37號、第38號建造執照
    ），申請建造之房屋為地上4 樓，建築面積總計不過184.2
    平方公尺、385.5 平方公尺，與兩造約定建造A1房屋迥不相
    同，被告冀圖魚目混珠，藉由不同房屋之建造執照謊稱系爭
    房屋已經開工之事實，殊有未洽。
  2.按債務人非依債務本旨實行提出給付者，不生提出之效力，
    為民法第235 條所明定。又物之交付義務人所提出交付之物
    與契約訂定之內容不符者，不得謂為依債務本旨之提出，自
    不生提出之效力，債權人拒絕受領，即不負遲延責任，最高
    法院31年上字第2481號判例闡釋綦明。查被告申請開工之房
    屋為地上4 樓，既與兩造議定之A1房屋為5 層樓房殊異，依
    情理判斷，被告應係與其他第三人訂約，基於該契約而開工
    ，嗣後又因財務問題停工，換言之，被告並非基於A1房屋買
    賣契約而報請開工，被告報請開工之建造執照內容既與系爭
    房地契約約定不符，被告非依債務本旨實行提出給付，不生
    提出之效力，原告自不負遲延之責，被告無權主張解除契約
    ，其理至明。並聲明：(1)被告應給付原告150 萬元，及自94
    年8 月18日起至清償日止，按週年利率百分之5 計算之利息
    。(2)願供擔保，請准宣告假執行。
二、被告之抗辯：
  (一)鈞院95年度訴字第327 號判決、臺灣高等法院臺中分院97年
    度上易字第40號判決僅確認兩造間未合意解除契約，並非確
    認契約關係尚存在，原告主張前開判決確認契約有效存在，
    誠屬誤導。
  (二)系爭房地契約業經被告合法解除，150 萬元簽約金已經被告
    依法沒收：
  1.被告於鈞院審理95年度訴字第327 號事件時，依當時雙方欲
    改約之約定，催告及再催告原告配合履約未果後，於96年3
    月21日以書狀解除系爭房地契約在案。
  2.被告嗣重新依雙方合約約定，以竹南郵局第406 號、第418
    號存證信函催告、再催告原告給付開工款未果後，再以竹南
    郵局第453 號存證信函解除系爭房地契約在案。
  (三)就原告否認被告開工之主張，說明如下：
  1.第37號建造執照上之地號，與系爭房地契約之基地234 地號
    土地完全相同，另第38號建造執照上之地號234-12、234-13
    地號，係由234 母地地號分割出來（查234 地號計分割出23
    4 及234-12~15 地號等5 筆土地），足證原告之質疑，顯有
    誤會。
  2.上開建造執照上之房屋樓層固係4 層，惟建造執照上之樓層
    本得在完工前依建築法第39條規定以變更設計方式申請變更
    ，又因當時兩造就房屋之設計及面積尚在協商，樓層及面積
    尚未確定，且當時距兩造原定開工時期即94年10月為時已久
    ，被告考量資金、利息壓力及原告誠意不足等情形，故行使
    開工權利，依法繳納營建工程空污費，報請縣政府動土開工
    ，俾迨兩造書面改約協商確定，再依法申請變更建築設計。
  3.建造執照上起造人之名義為234 地號地主陳泉金，乃為節稅
    之舉，何況依法可隨時申請變更為原告。
  4.為利房屋預售，被告早已先行整地，於正式對外預售後，旋
    與原告簽訂系爭房地契約，時值盛夏，整平之泥土地很快長
    滿雜草，原告又拖延履約，至隔年當然又長滿雜草，此乃經
    驗法則可知之事實，不足為原告主張尚未開工之事證。並聲
    明：(1)如主文第1 項所示。(2)如受不利之判決，願供擔保請
    准宣告免為假執行。
三、兩造不爭執之事實：
  (一)兩造於94年9 月8 日簽訂系爭房地契約，約定房屋面積210
    坪、價金970 萬元，土地面積約88坪、價金1,650 萬元，合
    計2,620 萬元。
  (二)原告於94年8 月17日先預付簽約金150 萬元，兩造簽訂系爭
    房地契約後，將簽約金150 萬元作為土地、房屋價金之一部
    ，各為97萬元、53萬元。
  (三)系爭房地契約簽定後，原是由被告依預售時經原告參考的房
    屋平面圖來作設計，後來原告不滿意，故兩造合意未使用原
    圖而係由原告另請楊國義建築師設計房屋建築圖，草圖完成
    ，再由被告委請張仲良建築師完成細部平面圖，因Ａ棟房屋
    設計為240 坪超過原約定210 坪面積約30坪，被告方面要求
    原告加價約150 萬元。後來兩造確實有針對A2、A3房屋訂約
    去做磋商。
四、經本院協同兩造整理並簡化本件之爭點為：(1)被告是否業以
    96年3 月21日民事聲請暨答辯狀解除系爭房地契約？(2)如(1)
    不成立，被告是否業以竹南郵局第453 號存證信函解除系爭
    房地契約？(3)如(1)、(2)不成立，原告是否業以台北正義郵局
    第327 號存證信函解除系爭房地契約？茲析述如下：
  (一)被告於竹南中港郵局第43號、第45號存證信函中表示：原告
    應於函到5 日內出面完成契約更改手續等語（見卷第78、79
    頁），並於審理時陳稱：原告負有改約義務等語（見卷第10
    0 頁）。經查：於張仲良建築師完成房屋細部平面圖後，因
    Ａ棟房屋設計結果為240 坪，超過原約定210 坪面積約30坪
    ，被告要求原告加價150 萬元，原告認為過高不願接受，嗣
    兩造曾就系爭房屋契約標的是否改為A2、A3房屋進行磋商，
    惟未能成立，由上述經過可知，兩造雖曾就系爭房屋契約標
    的是否更改並進行磋商有所合意，然難謂原告因之負有將系
    爭買賣契約予以改約之義務，被告以原告負此義務為由以存
    證信函催告，再以96年3 月21日民事聲請暨答辯狀表示解除
    系爭房地契約，自乏所據而不可採。另兩造就房屋標的是否
    改為A2、A3房屋進行磋商既未能成立，兩造又未曾有合意解
    除系爭房地契約之表示（此經本院95年度訴字第327 號判決
    、臺灣高等法院臺中分院97年度上易字第40號確定判決所認
    定），兩造應依原簽訂之系爭房地契約決定相關權利義務內
    容，自不待言。
  (二)被告另稱：被告以存證信函催告、再催告原告給付開工款42
    萬元，惟原告遲未給付，故被告以竹南郵局第453 號存證信
    函解除系爭房地契約在案等語，原告則主張：被告報請開工
    之第37號、第38號建造執照內容與系爭房地契約約定之樓層
    、建築面積均不符，依民法第235 條規定被告非依債務本旨
    實行提出給付，不生提出之效力，原告不負遲延之責，被告
    無權主張解除契約等語。經查：
  1.自條文體系觀之，民法第234 條至第241 條係在規範「債權
    人受領遲延」之要件及相關法律效果，是以民法第235 條規
    定前段所謂：「債務人非依債務本旨實行提出給付者，不生
    提出之效力…」，係指在債務人未依債務本旨提出給付時，
    並無提出之效力，債權人也因此無受領遲延之問題。而在本
    件，就開工款之給付原告為債務人，被告為債權人，兩造所
    爭執者乃原告（債務人）開工款是否有給付遲延之情形，與
    債權人是否有受領遲延無涉，從而原告以民法第235 條規定
    為上開主張，顯有誤會。
  2.按物之出賣人對於買受人，應擔保其物依第373 條之規定危
    險移轉於買受人時無滅失或減少其價值之瑕疵，亦無滅失或
    減少其通常效用或契約預定效用之瑕疵。但減少之程度，無
    關重要者，不得視為瑕疵；出賣人並應擔保其物於危險移轉
    時，具有其所保證之品質，民法第354 條第1 項、第2 項分
    別定有明文。又自民法第373 條條文內容可知，所謂買賣標
    的物危險移轉於買受人時，係指「交付時」，是以買受人如
    要對出賣人主張物之瑕疵擔保、不完全給付之債務不履行責
    任，而依民法第360 條規定請求不履行之損害賠償，或依民
    法第364 規定請求另行交付無瑕疵之物，或類推適用民法第
    226 條第2 項規定請求損害賠償，或類推適用給付遲延之法
    則，請求補正或賠償損害，且在出賣人為各該給付以前，買
    受人得行使民法第264 條之同時履行抗辯權（最高法院77年
    第7 次民事庭會議決議(一)參照），其前提在於出賣人已為買
    賣標的物之交付，然在本件被告向原告請求開工款時，尚未
    有被告將買賣標的房屋交付原告之情形，原告自無從對被告
    為被告未依債之本旨履行之抗辯而免除買賣價金（開工款）
    給付遲延之責任。況縱認系爭房地契約中之附件一「房屋付
    款明細表」、「土地付款明細表」中之各該分期款項與所對
    應之「開工」、「基礎工程完成」、「一樓頂板完成」等有
    對待給付關係，惟於被告對原告為開工款之催告請求後，迄
    至被告解除契約止，原告未有任何之抗辯表示，原告不能免
    除買賣價金（開工款）給付遲延之責，至為明確。
  3.系爭房屋契約第3 條約定：「甲方【即原告】應依附件一房
    屋付款明細表，按期如數依下列方式付給乙方【即被告】：
    甲方應於接獲乙方書面繳款通知單7 日內，以現金或即期支
    票向指定地點繳納，如甲方自繳款期限日起逾期達5 日以上
    者，就其所逾期間，應按日加付當期所欠款項萬分之5 之滯
    納金，且該滯納金應在繳款時一併繳清。如逾期達30日以上
    時，經乙方以存證信函催繳後7 日內仍未繳款者，視為甲方
    違約，乙方無須另行通知得逕行解除本契約，所繳交各項款
    項無須歸還，全部無條件視為抵作乙方重行出售房屋、損害
    賠償及懲罰性違約金」（見卷第11頁），系爭土地契約第4
    條亦有類同之約定（見卷第33頁），被告先以竹南郵局第40
    6 號、第418 號存證信函催告、再催告原告給付開工款（見
    卷第82、83頁），原告仍未給付，被告再以竹南郵局第453
    號存證信函解除系爭房地契約（見卷第84頁），並主張沒收
    150 萬元簽約金，依上約定，洵屬有據。又系爭房地契約既
    前經被告以竹南郵局第453 號存證信函解除，爭點(3)即無探
    究之必要，併此敘明。
五、從而，原告依民法第259 條第1 款、第2 款規定，請求被告
    應給付原告150 萬元，及自94年8 月18日起至清償日止，按
    週年利率百分之5 計算之利息，為無理由，應予駁回。原告
    之訴既經駁回，其假執行之聲請，已失所附麗，應併予駁回
    。
六、本件事證已臻明確，兩造其餘攻防方法及所提證據，業經審
    酌，核與本件判決結果無影響，爰不逐一論述，併此敘明。
七、據上論結，本件原告之訴為無理由，依民事訴訟法第78 條
    ，判決如主文。。
中    華    民    國    98    年    6     月    24    日
                  民事庭法  官  張 文 毓
以上正本係照原本作成。
如不服本判決，應於送達後20日內向本院提出上訴狀（須附繕本
）。
                        書記官  張 宏 賓
中    華    民    國    98    年    6     月    24    日


司法院資訊處製作；財團法人民間司法改革基金會備份。
